【裁判字號】    95,訴,449
【裁判日期】    950731
【裁判案由】    妨害投票
【裁判全文】
臺灣臺北地方法院刑事判決               95年度訴字第449號
公  訴  人  臺灣臺北地方法院檢察署檢察官
被      告  乙○○
            甲○
上列被告等因妨害投票案件，經檢察官提起公訴（95年度選偵字
第2號），嗣因被告等就被訴事實為有罪之陳述，經本院告知簡
式審判程序意旨，並聽取公訴人及被告之意見後，本院合議庭裁
定由受命法官獨任依簡式審判程序審理，判決如下：
    主  文
乙○○、甲○共同以非法之方法，使投票發生不正確之結果，各
處有期徒刑參月，如易科罰金，以銀元參佰元即新台幣玖佰元折
算壹日，均褫奪公權壹年，緩刑貳年。
    事  實
一、乙○○、甲○均未曾受有期徒刑以上刑之宣告，素行良好，
    乙○○為台北縣坪林鄉上德村桶盤嶼8號之戶長，與甲○為
    使所支持之特定候選人於民國94年12月3日所舉辦之「台北
    縣第15屆縣長選舉」、「台北縣第16屆縣議員選舉」、「台
    北縣第15屆鄉鎮市長選舉」當選，其等均明知甲○實際並無
    居住在上址，且亦無真正遷入上址居住之事實，竟共同基於
    使投票發生不正確結果之犯意聯絡，以虛設戶籍之非法方法
    ，由乙○○提供其台北縣坪林鄉坪上德村桶盤嶼9號之戶籍
    ，供甲○在取得選舉權之基準日前即94年6月29日，向台北
    縣坪林鄉戶政事務所申請遷入，並登記為戶長，使不知情之
    台北縣坪林鄉戶政事務所、選舉委員會承辦公務員，先後將
    上開不實之遷入紀錄，登載於職務上所掌之戶籍登記簿冊公
    文書上，並編入「台北縣第15屆縣長選舉」、「台北縣第16
    屆縣議員選舉」、「台北縣第15屆鄉鎮市長選舉」選舉人名
    冊公文書且公開陳列、閱覽，均足以生損害於台北縣坪林鄉
    鄉民、其他競選之候選人及戶政機關管理戶籍遷移之正確性
    ，又甲○確於94年12月3日投票當日，前往所屬之投票處所
    投票，致使投票發生不正確之結果。
二、案經台北縣坪林鄉戶政事務所函請台灣台北地方法院檢察署
    檢察官偵查起訴。
    理  由
壹、程序方面：
    按本件被告乙○○、甲○所犯係死刑、無期徒刑、最輕本刑
    為3年以上有期徒刑以外之罪，其於準備程序就前揭被訴事
    實為有罪之陳述，經受命法官告知簡式審判程序之旨，並聽
    取其與公訴人之意見後，本院認無不得或不宜改依簡式審判
    程序進行之處，爰依刑事訴訟法第273條之1第1項、第284條
    之1，裁定本件由受命法官獨任進行簡式審判程序，合先敘
    明。
貳、實體方面：
一、訊據被告乙○○、甲○對於上揭事實均坦承不諱，並有行動
    電話通聯紀錄、戶籍地、實際居住地之水電使用情形、台北
    縣政府警察局新店分局坪林分駐所戶口查察通報單、選舉人
    名冊、台北縣坪林鄉戶政事務所94年9月8日北縣坪戶字第
    0940001187號函、94年10月5日北縣坪戶字第0940001295號
    函暨所附遷入戶籍登記申請書、同意書、委託書等件可稽（
    見94年度選他字第58號第144頁及外放證物），足徵被告乙
    ○○、甲○前開出於任意性之自白與事實相符，自得採為論
    科之依據。從而，本件事證明確，其2人之犯行堪以認定，
    自應依法論科。
二、按刑法第146條之妨害投票結果正確罪，必須行為人主觀上
    具備妨害投票正確結果之故意，而以詐術或其他非法之方法
    ，使投票發生不正確之結果或變造投票之結果行為，始足以
    構成本罪，所謂「使投票發生不正確之結果」，乃指行為人
    使投票所得之結果，與真實之結果不相符合之意，亦即指因
    行為人之妨害投票行為而導致投票結果為不正確之「票數」
    而言，此與以該選舉區內有選舉權人數及投票人數為比例之
    投票率，或以投票人數及各候選人得票數為比例之得票率無
    關，亦不以使落選者當選或使當選者落選為必要（最高法院
    91年度台上字第376號裁判參照）。次按刑法第214條使公務
    員登載不實罪之成立，以明知為不實之事項，而使公務員登
    載於職務上所掌之公文書，且足以生損害於公眾或他人為要
    件，該罪之成立須一經他人之聲明或申報，公務員即有登載
    之義務，並依其所為之聲明或申請予以登載，而屬不實之事
    項者，始足構成（最高法院69年台上732號、 73年台上字第
    1710號判例意旨參照）。又戶籍法第54條明文規定「申請人
    故意為不實之申請者，處新台幣9000元以下之罰鍰」，可知
    申請人為戶籍申請時，戶政機關無從就申報人是否確實遷入
    居住為實質審查，而無自由裁量權，應依申報而為遷入之登
    記，僅嗣後發現有申報不實之事實，依法催告後，得註銷登
    記而已，是戶籍登記係依當事人之聲請或申報，戶籍機關僅
    作形式審查即受理登記，不須於登記前為實質審查。
三、查被告乙○○、甲○行為後， 刑法施行法已於95年6月14日
    增訂該法第1條之1規定，並自95年7月1日施行，其將刑法分
    則所定罰金之貨幣單位均改為新台幣， 並分別提高為3倍或
    30 倍，刑法第33條第5款關於罰金刑之規定、第28條關於共
    同正犯之規定、第41條第1 項關於易科罰金折算標準之規定
    、刑法第55條後段關於牽連犯之規定及第74條關於宣告緩刑
    之規定，均已於94年2月2日修正公布，並同自95年7月1日施
    行，而95年7月1日修正施行之刑法第2 條規定，係關於新舊
    法比較適用之準據法，其本身無關行為可罰性要件之變更，
    故於95年7月1日修正刑法施行後，如有涉及比較新舊法之問
    題，即應逕依修正後刑法第2條第1項規定，為「從舊從輕」
    之比較（最高法院95年度第8次刑事庭會議決議參照）。茲
    分述如下：
  （一）刑法分則編各罪所定罰金之貨幣單位原為銀元，且依修
        正前刑法第33條第5款規定，罰金刑為1銀元以上，而有
        關罰金倍數之調整及銀元與新台幣之折算標準，則定有
        「罰金罰鍰提高標準條例」及「現行法規所定貨幣單位
        折算新台幣條例」，除罰金以1銀元折算3元新台幣外，
        並將72年6 月26日以前修正之刑法部分條文罰金數額提
        高2 至10倍，其後修正者則不再提高倍數，修正後刑法
        第33條第5款則將罰金刑提高為新台幣1千元以上，並以
        百元計算之， 且因刑法第33條第5款所定罰金貨幣單位
        已改為新台幣，刑法分則編各罪所定罰金之貨幣單位亦
        應配合修正為新台幣，且考量刑法修正施行後，不再施
        用「現行法規所定貨幣單位折算新台幣條例」，為使刑
        法分則編各罪所定罰金之最高數額與刑法修正前趨於一
        致，爰增訂刑法施行法第1條之1規定，將刑法分則編各
        罪所定罰金之貨幣單位均改為新台幣， 並將72年6月26
        日以前修正之刑法部分條文罰金數額提高為30倍，其後
        修正者則提高為3 倍。是以刑法分則編各罪所定罰金刑
        之最高數額，於上開規定修正後仍屬一致，並無不同，
        但其罰金刑之最低數額，則比修正前提高，從而，自以
        修正前之規定較為有利。
  （二）修正後刑法第28條關於成立共同正犯之標準，將原來共
        同正犯之共同「實施」犯罪，改為共同「實行」犯罪，
        剔除完全未參與犯罪相關行為實行的「陰謀共同正犯」
        及「預備共同正犯」，是修正後之共同正犯之可罰性要
        件之範圍業已限縮。
  （三）修正後刑法第41條第1項前段關於得易科罰金之折算標
        準，由「得以1元以上3元以下折算1日」（此規定配合
        修正前罰金罰鍰提高標準條例第2條【現已刪除】規定
        ，就其原定數額提高為100倍折算1日，則最高應以銀元
        300元折算1日，經折算為新台幣後，應以新台幣900元
        折算為1日），提高為「以新台幣1千元、2千元或3千元
        折算1日」，並刪除「因身體、教育、職業、家庭之關
        係或其他正當事由，執行顯有困難」之條件，是以修正
        前關於易科罰金之折算標準金額較低，自係較為有利。
  （四）修正後刑法第55條規定，業已廢除牽連犯之規定，故犯
        一罪而其方法或結果之行為犯他罪名者，依修正前刑法
        第55條後段規定，認屬牽連犯，應從一重處斷，但依修
        正後刑法第55條規定，已無牽連犯可資適用，即應將各
        該犯行以數罪併合處罰，是以適用修正前關於牽連犯之
        規定，自係較為有利。
  （五）修正後刑法第74條關於得緩刑之標準則擴大適用範圍，
        將影響緩刑宣告之前案及本案，均限縮以故意犯為限，
        但另增列第74條第2、3、4項關於酌命犯罪行為人應遵
        守之事項，附記於判決書內，其中金錢給付並得為民事
        強制執行名義，同法條第5 項則增訂緩刑之效力不及於
        從刑及保安處分之宣告，是以如在修正前後均符合緩刑
        條件之前提下，修正前關於緩刑之規定因其並無得受其
        他負擔之規定，且緩刑效力原則上及於主刑及從刑，自
        係較為有利。
  （六）準此而論，前揭刑法施行法第1條之1之增訂及刑法第33
        條第5款之修正，乃係刑法分則編各罪所定罰金刑之刑
        罰法律效果之變更，前揭刑法第28條共同正犯規定之變
        更，乃係行為可罰性要件之變更，前揭刑法第41條第1
        項易科罰金折算標準、第74條宣告緩刑規定之變更，則
        均相當於科刑規範事項之變更，自應依刑法第2條第1項
        規定，綜合罪刑全部結果，整體為新舊法之「從舊從輕
        」比較（最高法院24年上字第4634號判例意旨、27年上
        字第261 號判例意旨參照）。是以被告乙○○、甲○所
        為，均符合刑法第28條共同正犯修正前後之規定，且依
        本院所諭知之罪名及宣告刑（詳如後述），均符合刑法
        修正前後諭知易科罰金折算標準及宣告緩刑之規定，如
        適用修正前有關罰金刑、易科罰金折算標準及宣告緩刑
        之規定，對其等均較屬有利，故經綜合比較新舊法結果
        ，應以舊法對其等有利，自應整體依刑法第2條第1項前
        段規定， 適用行為時之修正前刑法第33條第5款、第28
        條、第41條第1項前段、第74條第1款及罰金罰鍰提高標
        準條例第1條前段等規定，合先敘明。
四、查被告乙○○、甲○使不知情之戶政機關承辦公務員將上開
    不實之遷入記錄，登載於職務上所掌之戶籍登記簿冊公文書
    上，及使不知情之選舉委員會承辦公務員據上開戶籍登記，
    將被告甲○編入「台北縣第15屆縣長選舉」、「台北縣第16
    屆縣議員選舉」、「台北縣第15屆鄉鎮市長選舉」選舉人名
    冊公文書並公開陳列、閱覽，均足以生損害於台北縣坪林鄉
    之鄉民、其他競選之候選人及戶政機關管理戶籍之正確性。
    核被告乙○○、甲○所為，均係犯刑法第146條第1項之妨害
    投票結果正確罪及同法第214 條之使公務員登載不實罪。公
    訴人對其等使公務員登載不實部分，於起訴書雖漏載起訴法
    條，惟已於起訴事實載明該犯罪事實，本院自應予以審理。
    其等就上開2 罪，有犯意聯絡及行為分擔，依修正前刑法第
    28條規定，皆為共同正犯。其等所犯上開2 罪間，有方法結
    果之牽連關係，為牽連犯，依修正前刑法第55條後段規定，
    應從一重之妨害投票結果正確罪處斷。爰審酌被告乙○○、
    甲○並無前科紀錄，素行良好，此有台灣高等法院前案紀錄
    表在卷可參，其等共同虛偽遷入戶籍，影響純正選舉之風氣
    ，並對其他候選人造成不公平之競爭、渠等參與本件犯罪之
    程度、情節輕重及犯後坦承犯行之態度等一切情狀，量處如
    主文所示之刑，並諭知易科罰金之折算標準。又褫奪公權依
    我國刑法規定，為從刑之一種，附屬於主刑，不生比較輕重
    問題（最高法院79年度第3 次刑事庭會議決議），亦不容與
    其他刑法總則規定割裂適用，是以爰依公職人員選舉罷免法
    第98條第3項及修正前刑法第37條第2項規定，均併予宣告褫
    奪公權1 年，以資懲儆。另被告乙○○、甲○均未曾受有期
    徒刑以上刑之宣告，已如前述，其等因一時短於思慮致罹刑
    章，經此教訓後，當知所警惕，且尚屬情有可原，其等所生
    危害亦屬有限，惡行非鉅，是本院認尚無逕對其等施以短期
    自由刑之必要，故上開宣告之刑，以暫不執行為適當，爰諭
    知緩刑2年，以啟自新。
據上論斷，應依刑事訴訟法第273條之1第1項、第299條第1項前
段，刑法第2條第1項前段、第11條、修正前刑法第28條、第146
條第1項、第214條、第55條、第41條第1項前段、第37條第2項、
第74條第1款，公職人員選舉罷免法第98條第3項，罰金罰鍰提高
標準條例第1條前段、修正前罰金罰鍰提高標準條例第2條，現行
法規所定貨幣單位折算新台幣條例第2條，判決如主文。
本案經檢察官鄭克盛到庭執行職務。
中    華    民    國    95    年    7     月    31    日
                  刑事第十三庭  法  官  鍾素鳳
以上正本證明與原本無異。
如不服本判決，應於送達後10日內，向本院提出上訴狀。
中    華    民    國    95    年    8     月      1   日
                                書記官  陳鳳瀴
附錄本判決論罪之法條：
刑法第146條
    以詐術或其他非法之方法，使投票發生不正確之結果或變造
    投票之結果者，處5年以下有期徒刑。
    前項之未遂犯罰之。
刑法第214條
    明知為不實之事項，而使公務員登載於職務上所掌之公文書
    ，足以生損害於公眾或他人者，處3年以下有期徒刑、拘役
    或5百元以下罰金。


司法院資訊處製作；財團法人民間司法改革基金會備份。
